Inventaris van de archieven van M.H.A. Sitsen [geboren 1890], 1916-1934, J.J. van Kempe Valk [geboren 1900], 1928-1934 en Dr. H.F. Tillema, (1924-1952), 1933-1938
Nationaal Archief, Den Haag
Collectie 399 Sitsen, Van Kempe Valk, Tillema
Sitsen
1916-1938
C22159
0.40 meter; 30 inventarisnummers.
Normale geschreven, getypte en gedrukte documenten, geen bijzondere handschriften.
Nationaal Archief, Den Haag
Sitsen, M.H.A. (1890-?);; Kempe Valk, J.J. van (1900-?); Tillema, H.F. ((1850-1952)
Bevat drie deelarchiefjes resp. afkomstig van de Indische bestuursambtenaren M.H.A.Sitsen en J.J. van Kempe Valk de de apotheker-ondernemer dr. H.F. Tillema. Bevat voornamelijk stukken betreffende het bestuur van de Tidoengse Landen op Borneo (Kalimantan), betreffende het Dajakse adatrecht en Dajakse talen uit de periode 1917-1932
Archiefvorming
Geschiedenis van de archiefvormer
M.A. Sitsen
Marinus Henri Adrianus Sitsen werd op 10 januari 1890 te Teteringen (Noord-Brabant) geboren als zoon van Marinus Cornelis Sitsen en Cornelia Sophia Harte. Na zijn KMA-opleiding vertrok hij in 1911 met de Koloniale Reserve-troepen naar Nederlands-Indië. na zijn eerste ervaringen in het KNIL werd Sitsen in 1913 eerste luitenant bij het gouvernementsbataljon in de residentie Zuider- en Oosterafdeling van Borneo
In 1921 vond zijn bevordering tot kapitein plaats en werd hem een één-jarig verlof naar Nederland verleend. Na terugkomst fungeerde hij enige tijd als divisiecommandant van het Korps Gewapende Politie, een civiel korps, dat voor rust en orde had te zorgen in de Buitenbezittingen. Hiertoe werd hij onder het gezag gesteld van het Departemant van Binnenlands Bestuur. In 1924 keerde Sitsen terug in de militaire rangen wegens zijn overplaatsing naar het hem vertrouwde garnizoensbataljon in de Zuider- en Oosterafdeling van Borneo. Dit zou duren tot 1927 toen hij werd belast met de functie van gediplomeerd gezaghebber Binnenlands Bestuur, hetgeen ook wel werd aangeduid als "fungerend controleur". Hij werd toegevoegd aan de assistent-resident van Boeloengan. Uit het archief blijkt, dat hij voordien bij het garnizoensbataljon ook al geruime tijd in het Boeloenganse had doorgebracht. Na een verlofperiode in 1930 werd hij bij terugkomst aangesteld als gediplomeerd gezaghebber in de Tidoengse Landen. In 1932 werd Sitsen op grond van diensttijd op 42-jarige leeftijd gepensioneerd (bron: Stamboeken Officieren KNIL, inv.nr. 644, folio 173)
De Tidoengse Landen, waar Sitsen 5 jaar als controleur werkte, is de verzamelnaam voor een zestal landschappen in het meest noordelijke deel van de residentie Zuider- en Oosterafdeling van Borneo met als hoofdplaats Malinau. De landschappen, die een onderdeel vormen van het sultanaat Boeloengan, ontlenen hun naam aan de rivieren die vanaf het gebergte op de grens met Brits-Borneo naar zee stromen. De dun bevolkte streek wordt bewoond door diverse Dajakstammen, die toentertijd op een betrekkelijk laag ontwikkelingsniveau stonden
J.J. van Kempe Valk
Jacobus Johan van Kempe Valk werd op 28 mei 1900 in Rotterdam geboren. Na zijn opleiding in Nederland kwam hij in 1921 in Nederlands-Indië aan "ter beschikking van de gouverneur-generaal om te worden benoemd tot administratief ambtenaar bij het Binnenlands Bestuur". Per 1922 volgde zijn aanstelling in de genoemde hoedanigheid in de residentie Westerafdeling van Borneo. Na zijn bevordering tot controleur 1e klas werd hij door het Departement van Binnenlands Bestuur overgeplaatst naar Sumatra's Oostkust (1928), Timor en Onderhorigheden (1931), Bali en Lombok (1935) en als assistent-resident naar de Molukken (1938)
Per 1 oktober 1944 werd Van Kempe Valk door de Indische Regering, die toen in Australië zetelde, gepensioneerd
H.F. Tillema
Dr. Hendrik Freerk Tillema werd op 5 juli 1870 geboren te Echten (Friesland), hij overleed op 26 november 1952 te Bloemendaal. In 1892 vertrok hij naar Indië en trad in dienst bij de Samarangsche-Apotheek te Semarang, waarvan hij in 1899 eigenaar werd. Tillema maakte fortuin met de productie en verkoop van mineraalwater en limonade. Gedurende zijn leven heeft hhij een grote etnologische belangstelling voor Borneo aan de dag gelegd. In opdracht van de overheid voerde hij in de dertiger jaren een onderzoek uit naar de hygiënische toestanden in de steden van Nederlands-Indië, waarvan hij zijn bevindingen in een 5 delig rapport publiceerde "Kromo Belanda, Over het vraagstuk van het wonen in Nederlands-Indië". Van deze studiereis maakte hij een uitgebreide fotografische reportage
Zie zijn biografie in Biografisch Woordenboek van Nederland 5 (Den Haag 2002)
Geschiedenis van het archiefbeheer
De papieren van M.H.A. Sitsen en J.J. van Kempe Valk zijn tezamen met de fotoverzameling van Tillema door laatstgenoemde aan het Rijksmuseum voor Volkenkunde te Leiden overgedragen. Vermoedelijk behoorden Sitsen en van Kempe Valk tot zijn kennissenkring en zijn hun archieven zodoende bij hem terechtgekomen. In 1983 heeft de directeur van het museum het archief overgedragen aan het Algemeen Rijksarchief.
De verwerving van het archief
Het archief is voor langere tijd in beheer, niet in eigendom verkregen.
2.21
Aanwijzingen voor de gebruiker
Openbaarheidsbeperkingen
Volledig openbaar.
Materiële beperkingen
Aanvraaginstructie
Openbare archiefstukken kunnen online worden aangevraagd en gereserveerd. U kunt dit ook via de terminals in de studiezaal van het Nationaal Archief doen. Om te kunnen reserveren dient u de volgende stappen te volgen:
U maakt een profiel aan op www.gahetna.nl, en logt vervolgens in
Via de archiefinventaris (alleen de beschrijvingen met rode nummers) selecteert u het gewenste archiefstuk door op de knop 'Reserveren' te klikken
In het volgende scherm geeft u aan op welke dag u het archiefstuk wilt inzien
Indien u zich bevindt in de studiezaal en een tafelnummer heeft ontvangen kunt u dit nummer vermelden. Als u geen tafelnummer heeft kunt u tafelnummer 777 laten staan
Vervolgens bevestigt u uw reservering door deze te versturen.
Verwant materiaal
Beschikbaarheid van kopieën
Beschrijving van de series en archiefbestanddelen
- Archief van M.H.A. Sitsen, I
  - Stukken van persoonlijke aard, 1.
    - Aanslagbiljetten en andere bescheiden betreffende de diverse door M.H.A. Sitsen te betalen belastingen, 1917-1933; 1; 1 omslag
    - Conduitestaten en overplaatsingsbeschikking van M.H.A. Sitsen, 1928-1932; 2; 1 omslag
    - Diverse rekeningen van door M.H.A. Sitsen bestelde goederen en veiligverklaring van zijn inboedel bij vertrek, 1930-1932; 3; 1 omslag
  - Stukken betreffende zijn controleurstaak in de Tidoengse Landen, 2.
    - Bestuur en verslaglegging, A.
      - Overzicht van de toestand in het Sebakoeng-Sedalir stroomgebied door de detachementscommandant, R. Posthumus, 1917; 4; 1 omslag
      - Verslag van de militair commandant te Banjermasin over de stand van zaken in de Tidoengse Landen en betreffende het militair bestuur aldaar, 1918; 5; 1 omslag
      - Nota over de bestuursinrichting in de Tidoengse Landen door de detachementscommandant, M.H.A. Sitsen, 1919; 6; 1 omslag
      - Militaire memorie betreffende de Tidoengse Landen vermoedelijk opgemaakt door de 1e luitenant R. Posthumus, met latere verbeteringen en aantekeningen, [1918]; 7; 1 omslag
        Pagina 1 ontbreekt.
      - Aanvullende militaire memorie betreffende de Tidoengse Landen opgesteld door de detachementscommandant te Tarakan, M.H.A. Sitsen, 1926; 8; 1 omslag
      - Recapitulatie uit het bevolkingsregister van het landschap Sambalioeng, [ca. 1920]; 9; 1 omslag
      - "Bankjaknja djiwah toeroet tjatjahan baroeh", opgave omtrent het inwonertal van diverse kampongs in de Tidoengse Landen, z.d.; 10; 1 stuk
      - Notan van N.N. betreffende de geschiedenis en de bestuursinrichting van Brits Noord-Borneo, z.d.; 11; 1 omslag
      - Bureau-agenda van M.H.A. Sitsen houdende dagelijkse notities over zijn bestuurshandelingen, 1928; 12; 1 deel
      - Aantekeningen betreffende de landstreken West Boven-Makaham en de Tidoengse Landen van de hand van M.H.A. Sitsen, z.d.; 13; 1 deeltje
      - Aantekeningen van M.H.A. Sitsen betreffende diens diverse bestuurlijke taken in de Tidoengse Landen, 1928-1930; 14; 1 omslag
      - Memorie van de overgave van de onderafdeling Tidoengse Landen opgesteld door de controleur M.H.A. Sitsen, met diverse foto's, met duplicaat en conceptbrief betreffende de inzending, 1932; 15; 1 pak
        Zie tevens inv.nr. 29
      - Correspondentie van M.H.A. Sitsen met het Departement van Binnenlands Bestuur te Batavia en het Commissariaat voor Indische Zaken te Den Haag over de verantwoording van zijn financiëel beheer in de Tidoengse Landen, met afschriften van kasboeken en recapitulaties, 1932-1934; 16; 1 omslag
      - "Rhizophoraceae", nota over het economisch nut van mangrovebossen op Borneo, [ca. 1918]; 17; 1 omslag
      - "Ontwerp voorschriften voor de keuring van exporthout naar Australië", met nota en brief over het voorkomen van ongedierte in exporthout, 1923 en z.d.; 18; 1 omslag
      - Ingekomen brieven van de sultan van Boeloengan en Tidoeng en van de datoe mancoer van Boeloengan, in het Maleis, 1931-1932; 19; 2 stukken
    - Onderzoek naar de Dajakse adat, B.
      - Aantekeningen betreffende de adat van de bevolking in de Tidoengse Landen, 1927 en z.d.; 20; 1 omslag
      - Nota betreffende de Dajakse adat samengesteld door de sultan van Sambalioeng, in het Maleis, z.d.; 21; 1 katern
      - Aantekeningen betreffende genealogie van de radja van Betajau, z.d.; 22; 1 omslag
      - Tekst van een legende omtrent het ontstaan van Mendjeloentoeng en de herkomst van de bevolking van Boeloengan, in het Maleis, z.d.; 23; 1 omslag
    - Onderzoek naar de Dajakse talen, C.
      - "Nederlandsch-Tidoengsch-Tinggalan Dajaksche woordenlijst", door P. van Genderen Stort, gedrukt, met marginale aantekeningen, 1916.; 24; 1 deel
      - Woordenlijsten en aantekeningen vermoedelijk bijeengebracht door M.H.A. Sitsen betreffende diverse talen in noord-oost Borneo, z.d.; 25-26; 2 pakkenl
        - Diverse Dajakse dialecten, Poenan-Toboe, Boeloengan, Beroesoeh, 25
        - Tidoeng-Malinau, Kabira-Malinau, Sambalioeng, Oeloen Daje Poetoek, Tinggalan Sembakoeng, 26
- Archivalia afkomstig van J.J. van Kempe Valk, II
  - Aanvullende memorie van overgave van de onderafdeling Boven-Kapoeas, opgemaakt door de controleur J.J. van Kempe Valk, 1928; 27; 1 omslag
  - Memorie van overgave van de onderafdeling Soembawa, opgemaakt door de controleur J.J. van Kempe Valk, 1934; 28; 1 omslag
- Archivalia afkomstig van dr. H.F. Tillema, III
  - Brieven ingekomen bij dr. H.F. Tillema betreffende gegevens over de Dajakse adat voorkomend in de memorie van overgava van M.H.A. Sitsen, met aantekeningen, 1933, 1938; 29; 1 omslag
  - Brief aan een "zeer geachte juffrouw", houdende een liefdesverklaring van een inlands KNIL-fuselier, 1924; 30; 1 stuk
    Los stuk; er is geen verband met dr. Tillema.